臺灣桃園地方法院民事判決
109年度金字第41號
原      告  陳金獎  


被      告  邱文榮    （現於法務部○○○○○○○執行中）
            余秀玲  
            江道宣  
            廖心慧  

上列當事人間違反銀行法等案件，原告提起刑事附帶民事訴訟，
請求損害賠償，經本院刑事庭裁定移送前來（106 年度附民字第
961號），本院於民國110年11月4日辯論終結，判決如下： 
    主  文
被告邱文榮應給付原告新臺幣壹拾貳萬伍仟元，及自民國一○六
年十月十三日起至清償日止，按週年利率百分之五計算之利息。
原告其餘之訴駁回。
訴訟費用由被告邱文榮負擔百分之二十一，餘由原告負擔。
本判決第一項得假執行。
原告其餘假執行之聲請駁回。
    事實及理由
壹、程序方面：
    本件被告邱文榮經合法通知，未於言詞辯論期日到場，核無
    民事訴訟法第386 條所列各款情形，爰依原告之聲請，由其
    一造辯論而為判決。
貳、實體方面：
一、原告主張：
（一）被告邱文榮、江道宣、余秀玲、廖心慧與訴外人吳兆鴻（
      已死亡）均知悉非依銀行法組織設立登記之銀行，或未經
      我國金融主管機關即金融監督管理委員會之許可，不得經
      營收受存款業務，亦不得以借款、收受投資或使加入為股
      東或其他名義，向多數人或不特定之人收受款項或吸收資
      金，而約定或給付與本金顯不相當之利息或其他報酬；被
      告邱文榮竟自民國99年4 月間成立柏勛集團（投資者稱之
      為「公司」），與被告江道宣、余秀玲、廖心慧、吳兆鴻
      （於99年5 月間加入）在桃園縣桃園市（現改制為桃園市
      桃園區，下同）三民路3 段284 號11樓、14樓、桃園縣○○
      市○○路0 段000 號13樓（合稱桃園辦公室，下稱11樓、13
      樓、14樓均指上址樓層）陸續成立「利生聯誼俱樂部」（
      下稱利生，辦公室設於該處11樓）、「鑽利生聯誼俱樂部
      」（下稱鑽利生，辦公室設於該處13樓）、「鑫展聯誼俱
      樂部」（下稱鑫展，辦公室設於該處13樓，於100 年10月
      間擴展至高雄吸收會員）、「柏勛水聯誼俱樂部」（下稱
      柏勛水）、「利眾聯誼俱樂部」（下稱利眾，辦公室設於
      該處14樓）、「利旺聯誼俱樂部」（下稱利旺，辦公室設
      於該處11樓，並擴展至臺北吸收會員）及「盈利聯誼俱樂
      部」（下稱盈利，辦公室設於該處11樓），並於100年年
      底，在高雄市○○區○○○路000 號12樓、679 號12樓、683 
      號12樓設立辦公室（合稱高雄辦公室）、101 年初，則在
      臺北市○○區○○○路○段000 號10樓設有辦公室（下稱臺北辦
      公室），由被告邱文榮擔任集團負責人（老闆），被告江
      道宣任鑫展總召，並主持高雄地區之經營宣傳，余秀玲任
      鑽利生與柏勛水總召、吳兆鴻任鑽利生副召、廖心慧任利
      眾總召，對外利用宣傳文宣、舉辦餐會、旅遊及透過會員
      介紹，積極宣傳「老闆優秀、善心、誠信、會賺錢」，及
      「穩定、保證高利」等方式，招攬不特定會員投入資金，
      以自會員處收取的金額來給付較早得標會員利潤（即所謂
      「後金養前金」）之方式維持運作，嗣於101 年8 月間推
      出卡片存款專案模式（又稱「專案」、「VIP 鑽石貴賓卡
      」或「鑽石卡」），推出藍卡【購卡金新臺幣（下同）10
      萬元】、金卡（購卡金50萬元）及黑卡（購卡金100 萬元
      ）等存款專案，以1 年為期，宣稱之後每個月固定給予購
      卡金之5 ％作為利息，1 年到期後就會將本金還給參加該
      專案之會員（換算年利率為60％），誘使不特定人出資參
      加。
（二）核被告邱文榮、江道宣、余秀玲、廖心慧所為，已違反銀
      行法第29條第1 項、第29條之1 規定。而原告於101 年8
      月13日出資50萬元與訴外人戴黃思羽共同購買黑卡1張，
      嗣於同年9月21日以訴外人鄭政雄之名義購買藍卡1張，共
      計投入60萬元，被告竟於101 年10月底即未再營運，致原
      告受有60萬元之損害。爰依侵權行為法律關係，請求被告
      連帶負賠償之責等語。並聲明：被告應連帶給付原告60萬
      元。
二、被告答辯：
（一）被告邱文榮經合法通知，未於言詞辯論期日到場，亦未提
      出書狀作任何聲明或陳述。
（二）被告江道宣、余秀玲、廖心慧（下統稱被告江道宣等3人
      ）則以：被告江道宣等3人不認識原告，原告是他人介紹
      進入，況且被告江道宣等3人在本案也是被害人，不知悉
      被告邱文榮在做什麼。此外，原告在101 年10月底柏勛集
      團關閉各地辦事處而無法再繳費時，已知有損害及賠償義
      務人，嗣於106年10月2日方提起本件訴訟，已罹於侵權行
      為之時效；再者，原告主張之損害金額被告江道宣等3人
      予以爭執等語，資為抗辯。並聲明：1.原告之訴駁回。2.
      如受不利判決，願供擔保，請准宣告免為假執行。
三、本院之判斷：
（一）查，柏勛集團為被告邱文榮所實際經營，設有桃園辦公室
      、高雄辦公室及臺北辦公室，旗下有上開原告主張之各該
      俱樂部，俱樂部內設有總召、副召及顧問等階層，而被告
      邱文榮尚購入位於南投廬山的「上人米溫泉會館」，作為
      會員聯誼及招待投資會員遊玩之用，亦不時舉辦餐會、國
      內外會員旅遊（投資到一定金額的會員可免費參加），而
      桃園辦公室11樓則設有宏陽保全公司（亦為被告邱文榮所
      設）、被告邱文榮辦公室及會計辦公室。又柏勛集團上揭
      吸收資金之方式、旗下所設俱樂部與據點所在位置等情，
      分據附表二、「證述日期/ 頁碼」欄中載有「偵訊」及「
      具結」之證人於臺灣桃園地方檢察署（下稱桃園地檢署）
      檢察官偵查時證述暨附表二之證人於本院刑事庭審理時證
      述在卷，並有附表一所示之物書證及附表三所示之物扣案
      可佐，上情首堪認定。
（二）認定被告邱文榮推出之卡片存款專案模式違反銀行法第29
      條、第29條之1 規定之理由：
    1.按銀行法第29條、第29條之1 規定之「經營收受存款業務
      」，並不單純限於名義上之收受存款，舉凡與其相同或類
      似之返還本金、支付紅利等業務，均應包括在內。而條文
      中所謂之「與本金顯不相當」，是指就原本利率、時期核
      算並參酌當地之經濟狀況，較之一般債務之利息，顯有特
      殊之超額而言。蓋銀行業屬特許行業，只有經過許可之銀
      行業者，始可從事「收受存款」業務：對不特定社會大眾
      吸收存款，是依照銀行法規定程序申請許可設立之社會性
      信用機關─銀行，始能經營之業務。如果允許一般公司向
      社會大眾收受存款，由於這些公司並非銀行，既不必依法
      繳納存款準備金，其資金之運用也不在銀行法約束之列，
      一旦經營失敗，甚至故意惡性倒閉，存款人之利益必難獲
      得確保，後果堪慮。故當今世界各國對於銀行之設立，無
      不採取特許制，並對其業務之經營採取較為嚴格之管制。
      為保障社會大眾之權益，確保金融業務安定，我國特別於
      銀行法第29條第1 項明定：「除法律另有規定者外，非銀
      行不得經營收受存款、受託經理信託資金、公眾財產或辦
      理國內外匯兌業務。」蓋收受存款本屬於銀行最基本之業
      務。而所謂「非銀行」，凡非依銀行法第2 條規定，依銀
      行法組織登記，經營銀行業務之機構均屬之。銀行法於64
      年修正公布時，對於銀行「收受存款」尚無具體定義；直
      到78年間由於地下投資公司風暴，嚴重影響經濟金融秩序
      之安定，為確保社會大眾權益，並作為司法警察機關取締
      非銀行業不法吸收資金行為之依據，遂於78年7 月修法時
      ，增訂第5 條之1 ：「本法稱收受存款，謂向不特定多數
      人收受款項或吸收資金，並約定返還本金或給付相當或高
      於本金之行為。」依該條規定，可知所謂「收受存款」要
      件，包括：第一、須向不特定多數人收受；第二、須有收
      受款項或吸收資金行為；第三、須有返還本金或給付相當
      或高於本金之約定。而銀行法第5 條之1 、第29條之1 有
      關非銀行禁止經營收受存款業務之立法過程與目的即係78
      年財政部為遏止地下投資公司，另增訂第29條之1 ：「以
      借款、收受投資、使加入為股東或其他名義，向多數人或
      不特定之人收受款項或吸收資金，而約定或給付與本金顯
      不相當之紅利、利息、股息或其他報酬者，以收受存款論
      。」97年12月30日則修正為：「以借款、收受投資、使加
      入為股東或其他名義，向多數人或不特定之人收受款項或
      吸收資金，而約定或給付與本金顯不相當之紅利、利息、
      股息或其他報酬者，以收受存款論」。具體而論，銀行法
      第29條之1 之規範目的，既然在於禁止「大量吸收社會資
      金，以遂行其收受存款之實」行為，自應從「投資人」及
      「募資者」之角度予以綜合觀察。其中，從投資人之角度
      觀察，應與當時一般合法銀行存款、債券市場等債務之利
      率相比較，並審酌募資所欲投資標的之市場（如原物料、
      股票）、地區（如開發中國家通常伴隨高風險與高報酬）
      以為決定；從募資者之角度觀察，除了應將募資者約定給
      予投資者之報酬列入計算外，也應將募資者給予他人之佣
      金、業績獎金、服務費列入計算，如此方可正確評量募資
      者所承諾之報酬，是否已巨幅加重其資金成本，而使該投
      資案件失敗之風險陡增，逸脫投資本在「創造利潤、謀求
      自己與投資者最大經濟效益」之本質。另外，如募資者在
      募集資金之前或募資過程中，有以後來參加投資者之本金
      ，用來支付先前參加者應付本息之事實，或有如此之計畫
      者（即「以後金養前金」、「後債養前債」），因募資者
      不計算其資金成本或實際營收獲利情形，而僅以追求「募
      集資金」為目的之行為，已充分展現其增加風險之可非難
      性，原則上即應認為該報酬是屬於「顯不相當」。
    2.查，被告邱文榮推出之卡片存款專案模式，係在全無任何
      在資本市場可行之獲利模式下，即以保證投入10萬元、50
      萬元、100 萬元購入專案卡片，即可在1 年後取回本金且
      獲取高達60％利潤之話術，吸引不特定多數人投入資金，
      且因該保證獲利之制度及結果，僅得持續招募新會員加入
      ，以吸收資金來因應獲利之發放，然新會員加入後，代表
      將來會有更多利潤需要發放，因此又須再吸收更多新會員
      加入，如此惡性循環，勢必造成入不敷出之情況，此等不
      計算其實際營收獲利情形，而僅以追求「募集資金」為目
      的之行為，充分展現其增加投資人風險之可非難性，佐以
      60％之年報酬率與近年來臺灣地區一般銀行業者收受低風
      險、最長3 年期的定存利率約在年息1 ％左右相比，誠屬
      顯不相當，是其推出之卡片存款專案模式違反銀行法第29
      條、第29條之1 規定，至屬明確。
　  3.按違反保護他人之法律，致生損害於他人者，負賠償責任
      ，民法第184 條第2 項前段定有明文。又銀行法第29條、
      第29條之1 之立法目的，並非僅在保護金融秩序而已，尚
      包括存款人權益之保障，因此違反銀行法之規定，自屬於
      違反保護他人之法律，故違反銀行法而造成損害，違反銀
      行法之人均應負損害賠償責任，最高法院103 年台上字第
      1198號判決意旨可資參照。本件被告邱文榮推出之卡片存
      款專案模式已違反銀行法第29條、第29條之1 規定，既如
      前述，即屬違反保護他人之法律。又原告既投入款項於上
      開卡片存款專案模式，因而受有損害，從而，原告依民法
      第184 條第2 項規定，請求被告邱文榮賠償損害（金額詳
      見以下之認定），即屬有據。
（三）認定原告對被告江道宣、余秀玲、廖心慧亦有損害賠償債
      權之理由： 
    1.證人即利眾顧問黃吳雪於偵查及本院刑事庭審理時證稱：
      我是朋友帶我去利眾參加母親節餐會，介紹給被告廖心慧
      認識，被告廖心慧有跟我介紹方案，幾天後我想加減賺一
      下，我朋友就帶被告廖心慧到我家，我就加入利眾，我去
      公司繳錢順便坐按摩椅，被告廖心慧看到我時會跟我說被
      告邱文榮要她轉知會員有要辦尾牙、中秋節等活動，一開
      始我不知道利眾的總召是誰，後來經由徐進都才知道是被
      告廖心慧，被告廖心慧有招募我做利眾的顧問等語（見桃
      園地檢署第2008號偵卷㈣第61-64 頁、本院刑事庭金重訴
      卷第463-473 頁）。
    2.證人劉弄玉於偵查及本院刑事庭審理時證稱：我一開始是
      經朋友介紹認識張嘉容，她向我推薦參加利生合會及介紹
      利旺的1 帶6 ，說以自己名義參加一會，其餘6 會再自己
      或找他人參加，就可領公司的車馬費1 萬8 千元，還說小
      錢無法做大事，要我們把錢集中在公司這邊，公司去投資
      賺了錢再把錢分給我們，我就把錢都交給張嘉容，她就是
      我們的頭頭，由張嘉容決定何人在第幾個月得標，後來我
      認識被告余秀玲，當時被告余秀玲與被告廖心慧在拼業績
      ，因被告廖心慧很紅、招攬很多人，被告余秀玲說自己業
      績很差，被告邱文榮看不起她，邀我進她旗下的鑽利生及
      柏勛水，我就轉加入她的俱樂部。被告余秀玲的模式也是
      一樣，我得標的順序都是公司安排的。我也有見過被告廖
      心慧、江道宣，他們也都是總召，因為公司是在11、13、
      14樓，被告廖心慧在14樓、被告余秀玲在13樓、被告江道
      宣在13樓對面，沒有限制會員只能參加一個俱樂部，只要
      有錢都可以參加，被告廖心慧也有跟我招攬過。被告廖心
      慧、余秀玲、江道宣就是負責各部門，在辦公室坐鎮，有
      人來的時就負責接待，有新人要加入時他們就負責解說，
      臺北的總召則是張嘉容；四大天王就是被告余秀玲、吳兆
      鴻、廖心慧、江道宣的封號，他們四個頭頭，最高層的人
      物，所以我們稱他們為四大天王等語（見桃園地檢署第20
      08號偵卷㈣第194-207 頁、第209 頁、本院刑事金重訴卷㈣
      第96 -106 頁）。
    3.證人吳珮滋於偵查及本院刑事庭審理中證稱：我是經由林
      老師、張國蓬等人得知柏勛集團，被告江道宣有來高雄跟
      張國蓬告知這個賺錢的方式，被告江道宣、張國蓬還有林
      老師有跟我說要每月繳的數額、預先抽順序籤決定得標順
      序的「出局」模式等投資內容，被告江道宣說桃園有公司
      、保全，我當初也有來桃園看，被告江道宣、張國蓬說這
      些不動產是老闆自己的，我就跟會跟下去了，我是加入一
      直在高雄的鑫展俱樂部，被告江道宣的角色就是來高雄宣
      傳的，公司有舉辦餐會，我去的那次尾牙餐會，被告邱文
      榮和被告江道宣有上台講一些話，內容我忘記了，大概就
      是宣傳新的投資方案，我的上線原本是林老師，後來林老
      師不做了，就變成張文香，被告江道宣又是張文香的上線
      等語（見桃園地檢署第2008號偵卷第101-108 頁、本院刑
      事金重訴卷第16-26 頁）。
    4.證人彭月鳳於本院刑事庭審理時證稱：我會參加利眾是因
      我的朋友張喜洳先帶我進利生，後來公司規模越做越大，
      我就認識了利眾的總召即被告廖心慧，被告廖心慧跟老闆
      即被告邱文榮有密切接觸，被告邱文榮有時會跟總召開會
      ，總召會有消息出來說老闆的事業做很好，有保全又有大
      廈管理的多元化事業，被告廖心慧說被告邱文榮的爸爸給
      被告邱文榮100 萬投資多元化事業，之後一直滾了不少錢
      ，我覺得這個事業很穩固所以才找親朋好友以跟會、卡片
      的方式投資公司，被告廖心慧是負責公司的14樓（利眾應
      該是在14樓），公司有分很多體系，13樓是被告余秀玲負
      責的鑽利生，還有另外一個負責俱樂部的人即被告江道宣
      ，他們各自成立一個俱樂部，這些俱樂部都是在叫大家以
      「會」的方式投資老闆邱文榮的事業等語（見本院刑事金
      重訴卷第14-28頁）。
    5.證人劉孟鑫於本院刑事庭審理時證稱：在哪一期得標無法
      由我們個人決定，因為被告邱文榮還有輔導的人員，例如
      被告余秀玲、江道宣、吳兆鴻都會跟我們說是人工抽籤決
      定何人在何期得標，還有一種是大家講好用排的，排定由
      何人在何期得標，被告江道宣是鑫展業績營業什麼的第一
      名，大家都說被告余秀玲是鑽利生的第一名，我有告訴被
      告江道宣我要每2 個月得標一次，後來真的也有這樣，所
      以我認為是被告江道宣幫我排的，我有親眼看過他們找人
      、拉人加入會員的情況，例如我帶一個人去找被告江道宣
      ，被告江道宣就會跟他說這些方案，如果該人加入，就會
      有拉人的獎金等語（見本院刑事金重訴卷第48-63頁、第6
      5頁）。
    6.證人徐進都於偵查及本院刑事庭審理時證稱：我在朋友家
      聽到被告廖心慧說有一家不錯的投資公司、叫我們去聽聽
      看，當天廖心慧就率大家一起去該公司聽，被告廖心慧介
      紹這個公司有不動產公司、有保全公司，還有說「老闆口
      袋很深、為人很好、很有錢，事業很穩」，請我們放心投
      資，我去公司繳費的時候，有看過被告江道宣、余秀玲、
      廖心慧，繳費時都很多人，會聊天聊到方案、看看是否要
      投資等語（見桃園地檢署第2008號偵卷㈣第166-176頁、本
      院刑事金重訴卷第156-165頁）。
    7.證人雷黎慧琴、雷發雲、劉國興、余宋錦蘭、彭月鳳、簡
      沛妤於偵查中證稱：我們都是被告廖心慧介紹的，廖心慧
      說邱文榮口袋很深，很會賺錢，說被告邱文榮為人很好，
      也很有錢，他的事業很穩，請我們放心投資等語（見桃園
      地檢署第2008號偵卷第166-176 頁、第4292號他卷第136-
      146頁）。
    8.證人許秀卿於本院刑事庭審理時證稱：我是透過我以前的
      房東陳華娘認識被告廖心慧，就是被告廖心慧向我說這間
      公司的老闆是被告邱文榮，在公司14樓的交誼廳，被告廖
      心慧說老闆非常有善心、救了很多股票族，被告廖心慧介
      紹我參加一車一車的方案、還有鑽石貴賓卡方案，說老闆
      口袋很深、買到就賺到，我問她老闆在做什麼行業，她說
      老闆有在做保全公司和溫泉會館，說不必問這麼多，反正
      跟老闆就對了，說保全很賺錢，但我繼續問她又說不出所
      以然，每次都一直跟我們說買到就賺到。後來我找不到被
      告邱文榮時，被告廖心慧說給公司時間，老闆說有幾個洞
      要填補，但後來被告廖心慧的電話就打不通了，我也找不
      到人等語（見本院刑事金重訴卷第4-14頁）。
    9.證人張湘婷於本院刑事庭審理時證稱：我透過一位何老師
      認識被告廖心慧，被告廖心慧是柏勛集團的總召，她帶我
      們進去柏勛集團、介紹公司環境，並一一介紹在該辦公處
      所的人員，向我介紹認識老闆即被告邱文榮，有次我去公
      司，被告廖心慧向我介紹11樓是被告江道宣和吳兆鴻在負
      責，被告廖心慧從一開始就是總召，她都跟被告邱文榮開
      會，如果被告邱文榮要做什麼就會告訴被告廖心慧，這是
      被告廖心慧自己跟我說的，被告廖心慧說被告邱文榮有向
      她說「要計畫要如何招更多的新會員進來，讓公司有辦法
      有更多的資源」，都是被告廖心慧介紹及遊說我加入公司
      的方案，被告廖心慧跟我們說老闆的爸爸、媽媽去當老師
      ，年輕時給老闆100 萬，老闆很優秀，投資都很成功，目
      前他資產很多，有在做互助會幫人家幸福，利息高無風險
      ，有利息就隨時可以領，她還說她自己投資這些方案賺了
      很多錢，我本來到期可以拿到利息時，被告廖心慧還叫我
      把這些錢再投資進去，說到時我們這群人就可以成為富婆
      等語（見本院刑事金重訴卷第4-13頁背面、第15頁、第40
      頁至第50頁背面）。
   10.證人林秀鳳於偵查及本院刑事庭審理時證稱：是我先生朱
      天豪跟我說被告邱文榮他們在招合會，主要也是他在和被
      告江道宣聯繫接洽，我每次繳款時會跟被告江道宣聯絡，
      會問他公司的狀況，他都會告知我公司沒問題，最後我本
      來預定是要在101 年10月29日繳款，但因我有事情就提前
      到同月26日繳款，當時我有問被告江道宣，他還說「公司
      沒有問題，邱董在樓上」，但我隔天要拿收據時，公司就
      沒有開門了等語（見桃園地檢署第2008號偵卷第185-193 
      頁、第218 頁、本院刑事金重訴卷第40-51頁）。
   11.證人即林秀鳳之夫朱天豪於本院刑事庭審理時證稱：我透
      過張國蓬認識被告江道宣，他在高雄跟我介紹鑫展，說跟
      老闆很熟、情同兄弟、他非常了解老闆，老闆的財力很雄
      厚、很可靠、沒有問題，他有很多事業，他的事業都很成
      功，且老闆要利用這個互助會去募資，強化他的事業體，
      賺到錢後分利息給我們，他們募資的方式有時候是用餐會
      的方式，或是聚會的方式或邀約的方式，但被告江道宣都
      是私下跟我談，就我的了解，被告江道宣是鑫展的最高主
      管，就是老闆的代表人或代言人，這是他自己告訴我的，
      我每次到月底要匯款時，我都會打電話給被告江道宣，問
      他這個會OK不OK，江道宣都說很OK，很正常，沒有問題，
      我在101 年10月26日匯款當天去高雄高鐵站還跟被告江道
      宣碰到面，被告江道宣還跟我說沒問題，董事長在公司開
      會等語（見本院刑事金重訴卷第3-15頁）。
   12.證人黃耀宗於本院刑事庭審理時證稱：我是透過張國蓬認
      識被告邱文榮及江道宣，一開始是張國蓬說有投資案要讓
      我們知道，他要帶老闆一起過來，張國蓬就帶被告邱文榮
      及江道宣到位在高雄左營的一間餐廳來跟我們吃飯，投資
      內容是被告邱文榮在餐廳講的，被告江道宣也有講。被告
      江道宣每星期都南下到位在高雄明誠路鑫展聯誼俱樂部的
      會場說明互助會的內容，他在介紹制度給新會員聽時我們
      從旁邊經過也有聽到，因為他還有在黑板、白板上畫圖、
      講課，他並沒有說方案有何風險，有人問他錢是否會拿不
      回來，被告江道宣回答沒問題，我聽了幾次後決定要參加
      等語（見本院刑事金重訴卷㈧第43-58 頁）。
   13.證人歐惠芬於本院刑事庭審理中證稱：我是透過朋友認識
      被告邱文榮、江道宣，被告邱文榮是董事長，而我們稱呼
      被告江道宣為總召，本來是我先生冷永春投資鑫展，後來
      我先生中風，就由我來處理投資的事，被告邱文榮和江道
      宣以互助會之名義招攬我們入會，是以高利利誘，定期在
      高雄鼓山區明誠三路679 號12樓會場舉辦說明會，並強調
      公司是建設公司、保全公司及大樓管理公司，財力雄厚，
      獲利很高，並稱公司零負債無貸款，說公司的生財標的是
      機密，只要相信他們，他們就會讓我們賺錢等語（見本院
      刑事金重訴卷第130-138頁）。
   14.證人張文香、吳信、林楨花、蕭寶珠於偵查中均證稱：我
      在本案投資時有碰過被告江道宣，只要有江道宣，就會有
      邱文榮，有時被告邱文榮沒去，被告江道宣也會去。被告
      江道宣根本是邱文榮的代言人等語（見桃園地檢署第2008
      號偵卷第101-107頁）。
   15.證人賴昱綸於偵查中證稱：被告邱文榮是老闆，被告廖心
      慧是會和被告邱文榮開會的人，公司的訊息是被告廖心慧
      轉達告訴我等語（見桃園地檢署第21號他卷第100-103 頁
      ）。
   16.證人黃瑞星於偵查及本院刑事庭審理時證稱：我是透過劉
      弄玉認識邱彩微跟被告廖心慧，他們2 人說我之前投資別
      的虧了很多，被告邱文榮是個好case、專門收容受害者來
      賺錢，錢都可以幫我們賺回來，被告廖心慧開車帶我去公
      司的14樓，找被告邱文榮來跟我談話，說他們公司有保全
      、上人米溫泉會館，被告廖心慧叫我投資3 車，並說我絕
      對不會損失，被告廖心慧說她在銀行上班、不會騙我，她
      還開車帶我去領出我所有的存款，還叫我去貸款，我後來
      又經由劉弄玉認識了被告余秀玲，被告余秀玲又說劉弄玉
      對我那麼好，劉弄玉所屬的那一層樓即公司的13樓我也應
      該跟，結果我本來在14樓，後來又加入了13樓，被告廖心
      慧跟我說14樓跟13樓不一樣，後來被告余秀玲說13 樓多
      好多好，非常好賺等語（見桃園地檢署第2008號偵卷第19
      4-207頁、第221頁、本院刑事金重訴卷第105-116頁）。
   17.證人黃尹群於偵查中證稱：被告余秀玲是我們的總召，她
      不斷跟我們說方案如何好，並且提及被告邱文榮有實質投
      資而且投資獲利等語（見桃園地檢署第2008號偵卷第121-
      129頁、第149頁）。
   18.證人卓俊翰於偵查中證稱：只有被告廖心慧有跟我介紹過
      ，但她不是只有跟我介紹，還有跟很多人講，公司有四大
      金剛就是被告余秀玲、張嘉容、廖心慧及吳兆鴻，他們鼓
      勵我們公司事大業大，被告廖心慧說公司老闆都沒有欠錢
      、欠債，很穩當等語（見桃園地檢署第2008號偵卷第130-
      144 頁、第158頁）。
   19.復參諸調查人員至被告江道宣位於桃園縣○○市○○○街00號2
       樓住處搜索時，扣得附表三㈢所示之鑫展會員資料、繳款
      收據、獲利總覽及分紅資料等，其中附表三㈢編號1 之會
      員資料載有多名會員的姓名、卡片編號及日期（僅有年份
      及月份，應係得標日期），且每24格（每格含一個姓名、
      編號、日期欄）為一張（剛好是「一車」的數目），最上
      方又有一格，最上方格的旁邊多寫有「利生」、「鑫展」
      的合會名稱，且又載有鑫展會員入會資料（附表三㈢編號1
       、4 ）等表格及數張相同、載有獲利、繳款數目及期間
      的宣傳文宣，可見被告江道宣非單純招攬親友入會，是負
      責管理鑫展會員資料，更印製許多宣傳品以備隨時招攬說
      明公司方案之內容。
   20.綜合以上證人證述及其他物書證資料，可認總召為該俱樂
      部的負責人，需有一定時間待在辦公室，該俱樂部底下所
      有的會單都屬於總召的下線，任總召者招攬會員會單的能
      力（包含其「下線」招攬的能力）位於該集團的上層地位
      ，可排定會員得標順序或主持得標順序之抽籤，且各俱樂
      部雖模式一樣，但各自獨立，下線會員也會因為其與總召
      的關係及總召的處事態度（例如與某總召感情較好、較信
      任某位總召、或與某總召有糾紛而轉至另一總召旗下的其
      他俱樂部等情形）而選擇加入哪個俱樂部，因此俱樂部及
      總召間亦多少存有競爭關係（總召也有單數壓力），而雖
      副召及顧問所招單數亦須滿足一定條件及有一定時間待在
      辦公室，然滿足條件後是否能擔任俱樂部副召及顧問，是
      由總召所決定；雖集團內有許多一般會員，又設有總召、
      副召、顧問等職稱，然老闆即被告邱文榮只與「總召」開
      會，並要求總召轉達訊息予其等下線會員，會員要介紹新
      人進入時可將欲介紹之人直接交由最為了解「獲利」制度
      、拉人能力較好的被告廖心慧、余秀玲、江道宣、吳兆鴻
      向其等解說，誘使其等加入。而被告余秀玲、江道宣、廖
      心慧與吳兆鴻均係自柏勛集團甫成立時即加入迄至公司倒
      閉的元老級成員，業績優秀故被稱為公司的「四大天王」
      。
   21.此外，就分工以言，依前開證人證述及物書證資料可知，
      被告余秀玲係主動積極維持業績，主要負責桃園辦公室13
      樓會務，向會員告知募集資金的目的是要投資，宣稱被告
      邱文榮有實質投資並獲利；被告江道宣主要負責桃園辦公
      室13樓，幾乎每星期南下至高雄宣傳公司方案，並與被告
      邱文榮一同出席餐會，亦在高雄主持說明會、在餐會中上
      台講話、介紹加碼優惠，並負責高雄地區宣傳事宜，可安
      排會員得標順序及時間，下線只要帶人過來，被告江道宣
      就會向該人介紹推銷公司方案、加上畫圖、講課等方式誘
      使其加入，在會員有疑慮時向會員稱公司沒有問題，保證
      獲利穩定、無風險、在會員詢問投資具體內容時要會員不
      要多問；被告廖心慧係向會員告知募集資金的目的是要投
      資，保證獲利高又穩定、無風險，向會員表示被告邱文榮
      賺很多、很優秀、人很好、有善心、口袋很深及有經營投
      資方案獲利很多，招攬人數眾多，主要負責桃園辦公室14
      樓會務，與被告邱文榮有密切接觸，並勸誘已得標之會員
      將本可拿到之標金再投入。可見被告余秀玲、江道宣、廖
      心慧參與柏勛集團之時間與程度均甚深，對於其吸金方式
      及高額利潤十分了解，且並非如同其他會員一般單純以「
      投入資金即可獲得高額利潤」的「好康」介紹，招攬他人
      加入以賺取獎金、抽成而已，而有上揭參與經營，或與被
      告邱文榮共同執行違法吸金業務之行為，自均有違反銀行
      法第29條、第29條之1 規定之非法經營銀行業務行為甚明
      。
   22.按違反保護他人之法律，致生損害於他人者，負賠償責任
      ；數人共同不法侵害他人之權利者，連帶負損害賠償責任
      ；不能知其中孰為加害人者，亦同；造意人及幫助人，視
      為共同行為人，民法第184 條第2 項、第185 條分別定有
      明文。被告江道宣等3人有與被告邱文榮共同為違反銀行
      法第29條、第29條之1 規定之非法經營銀行業務行為，已
      如前述，依上揭說明，原告對被告江道宣等3人自有損害
      賠償債權。至被告江道宣等3人雖抗辯其投資亦受有損失
      ，同為被害人云云，然是否應負賠償責任與是否為被害人
      ，在民事案件中容非相斥的概念，並非只要投資金額未能
      回收，都能主張自己是「受害者」，而全然解免相關民事
      責任，否則豈非詐騙集團成員能證明自己未能如期領到薪
      資，吸金案主謀能證明自己吸金後投資失利等，均可脫免
      賠償責任？是不論被告江道宣等3人是否確實同為被告邱
      文榮所騙，均不影響其對原告應負之賠償責任。
（四）認定原告受損金額為50萬元之理由：
　　1.按訴訟標的對於共同訴訟之各人必須合一確定者，共同訴
      訟中一人之行為有利益於共同訴訟人者，其效力及於全體
      ；不利益者，對於全體不生效力，民事訴訟法第56條第1
      項第1 款定有明文。又民法第275 條規定：「連帶債務人
      中之一人受確定判決，而其判決非基於該債務人之個人關
      係者，為他債務人之利益，亦生效力」，故債權人以各連
      帶債務人為共同被告提起給付之訴，被告一人提出非基於
      其個人關係之抗辯有理由者，對於被告各人即屬必須合一
      確定，自應適用上開民事訴訟法之規定。查本件被告江道
      宣等3人既爭執原告實際受損金額之多寡，自係以非基於
      其個人關係之事由所為抗辯，其形式上對被告邱文榮當屬
      有利，對未提出上揭抗辯之被告邱文榮即屬必須合一確定
      ，依民事訴訟法第56條第1 項第1 款前段規定，被告江道
      宣等3人上揭抗辯，對被告邱文榮亦生效力，先予敘明。
　　2.次按當事人主張有利於己之事實者，就其事實有舉證之責
      任，民事訴訟法第277 條前段定有明文。查，原告雖主張
      其於上揭時間投入60萬元於卡片存款專案，然被告對此既
      有爭執，原告自應就其確有投入60萬元負舉證責任。查，
      原告就其於101 年8月13日出資50萬元與戴黃思羽共同購
      買黑卡1張乙節，業據其提出記載繳款人為戴黃思羽之鑽
      石貴賓卡繳款收據及記載「戴黃思羽陳金獎合夥柏勛」之
      憑證在卷可考（見本院金字卷二第168頁、第196頁），復
      經本院審酌原告與戴黃思羽於本件係以同一份刑事附帶民
      事起訴狀對被告起訴，且上開書狀即記載原告請求金額為
      60萬元，與原告主張其出資50萬元與戴黃思羽共同購買黑
      卡1張乙節相符，如原告並無與戴黃思羽合資購買黑卡之
      事，戴黃思羽應不可能違背其個人利益與原告共同向本院
      提出記載上揭內容之書狀，從而，可認原告有投入50萬元
      與戴黃思羽共同購買黑卡1張。至原告主張其於同年9月21
      日投入10萬元以鄭政雄之名義購買藍卡1張乙節，僅提出
      繳款收據影本在卷（見本院金字卷二第192頁），然觀諸
      上開繳款收據，繳款人記載「鄭政雄」，並無記載原告出
      資之事，且原告取得他人繳款收據之可能原因多端，未必
      即係因其為借名投資者，是原告就其投入10萬元以鄭政雄
      之名義購買藍卡1張乙節，難認已舉證以實其說，自難憑
      採。
　　3.綜上，本件原告投入卡片存款專案模式而受損之金額為50
      萬元可堪認定。　
（五）認定被告江道宣等3人主張時效抗辯為有據之理由：
    1.按消滅時效，自請求權可行使時起算；因侵權行為所生之
      損害賠償請求權，自請求權人知有損害及賠償義務人時起
      ，2 年間不行使而消滅，民法第128 條前段、第197 條第
      1 項前段分別定有明文。查，本件被告江道宣等3人雖有
      與被告邱文榮共同違反銀行法第29條、第29條之1 規定之
      行為，然柏勛集團於101 年10月底關閉各地辦事處，而後
      臺灣桃園地方檢察署檢察官又於103 年3 月16日對被告邱
      文榮、江道宣、余秀玲、廖心慧等人提起公訴，衡諸常情
      ，原告至少於檢察官對被告江道宣等3人提起公訴後應已
      知悉有損害及被告江道宣等3人為賠償義務人，惟其於106
      年10月2日始提起本件侵權行為損害賠償訴訟，已罹於民
      法第197 條第1 項規定之2年消滅時效，經被告江道宣等3
      人為時效抗辯，原告已無從再對被告江道宣等3人為請求
      。
    2.再按民事訴訟法第56條第1 項第1 款，所謂共同訴訟人中
      一人之行為，有利益於共同訴訟人或不利益於共同訴訟人
      ，係指於行為當時就形式上觀之，有利或不利於共同訴訟
      人而言。又連帶債務之債權人對於債務人全體或其中一人
      起訴請求，均無不可，如以債務人數人為共同被告一同被
      訴，其並非固有必要共同訴訟，亦非類似必要共同訴訟，
      惟因民法第275 條規定：「連帶債務人中之一人受確定判
      決，而其判決非基於該債務人之個人關係者，為他債務人
      之利益，亦生效力。」之故，於債權人以各連帶債務人為
      共同被告提起給付之訴，被告1 人提出非基於其個人關係
      之抗辯有理由者，對於被告各人即屬必須合一確定，始應
      適用民事訴訟法第56條之規定。再者，民法第144 條第1
      項規定時效完成後，債務人得拒絕給付，是消滅時效完成
      之效力，不過發生拒絕給付之抗辯權，並非使請求權當然
      消滅，債務人若不行使其抗辯權，法院仍不得以消滅時效
      業已完成，即認請求權已歸消滅。準此，時效抗辯須經債
      務人行使此抗辯權，法院始得予以審酌，應認時效抗辯權
      在共同訴訟中屬基於個人關係之抗辯，與其他事實上陳述
      有別，並無民事訴訟法第56條主張共通原則之適用。是本
      件被告江道宣等3人就原告基於侵權行為法律關係所為請
      求，主張時效抗辯並拒絕給付，固為有理由，惟揆諸上開
      說明，其所為時效抗辯之效力自不及於被告邱文榮。
（五）被告邱文榮應賠償金額之認定：
      按連帶債務人中之一人消滅時效已完成者，依民法第276
      條第2 項規定，該債務人應分攤之部分，他債務人同免其
      責任。準此，連帶債務就消滅時效已完成之債務人應分擔
      部分，他債務人既同免其責任，則於命他債務人為給付時
      ，即應將已罹於消滅時效之債務人應分擔之債務額先行扣
      除，不問該債務人是否援用時效利益為抗辯，而異其法律
      效果，始能避免他債務人於給付後，再向該債務人行使求
      償權，反使法律關係趨於複雜及剝奪該債務人所受時效利
      益之弊。是被告邱文榮雖未為時效抗辯，但被告江道宣等
      3人為時效抗辯並拒絕賠償，既屬有據，且因被告間並無
      法律另有規定或契約另有訂定之情形，依民法第280 條之
      規定，被告間內部應平均分擔賠償原告受有50萬元損害之
      義務，對原告內部分擔額應各為12萬5,000元（500,000 ÷
      4 ＝125,000 ），是依上揭說明，被告邱文榮就被告江道
      宣等3人內部應分擔之部分共37萬5,000元（125,000*3=37
      5,000 ）得同免責任。是原告依民法第184 條第2 項規定
      ，請求被告邱文榮給付12萬5,000元，為有理由，應予准
      許；逾此範圍之請求，則非有據，不應准許。
（六）末按給付無確定期限者，債務人於債權人得請求給付時，
      經其催告而未為給付，自受催告時起，負遲延責任。其經
      債權人起訴而送達訴狀，或依督促程序送達支付命令，或
      為其他相類之行為者，與催告有同一之效力；遲延之債務
      ，以支付金錢為標的者，債權人得請求依法定利率計算之
      遲延利息，民法第229 條第2 項、第233 條第1 項前段分
      別定有明文。又應付利息之債務，其利率未經約定，亦無
      法律可據者，週年利率為5 ％，亦為同法第203 條所明定
      。本件原告係依侵權行為之法律關係，請求被告負損害賠
      償之責，自屬無確定期限之債務，則原告請求被告邱文榮
      給付自刑事附帶民事訴訟起訴狀繕本送達翌日即106年10
      月13日（見本院附民字卷一第14頁）起至清償日止，按週
      年利率5 ％計算之利息，亦屬有據。
四、綜上所述，原告基於侵權行為之法律關係，請求被告邱文榮
    給付12萬5,000元，及自106年10月13日起至清償日止按週年
    利率5 ％計算之利息，為有理由，應予准許；逾此範圍之請
    求，則無理由，應予駁回。另本判決所命給付之金額未逾50
    萬元，依民事訴訟法第389 條第1 項第5 款規定，應依職權
    宣告假執行；至原告敗訴部分，其假執行之聲請即失所附麗
    ，應併予駁回。
五、本件事證已臻明確，兩造其餘攻擊或防禦方法及所提之證據
    ，經本院斟酌後，認均不足以影響判決之結果，自無逐一詳
    予論駁之必要，併此敘明。
六、訴訟費用負擔之依據：民事訴訟法第79條。
中　　華　　民　　國　　110 　年　　12　　月　　30　　日
                  民事第一庭    法　官　蕭淳尹
以上正本係照原本作成
如對本判決上訴，須於判決送達後 20 日內向本院提出上訴狀。
如委任律師提起上訴者，應一併繳納上訴審裁判費。
中　　華　　民　　國　　110 　年　　12　　月　　30　　日
                                書記官　鄧文琦